【裁判字號】    89,台上,1796
【裁判日期】    890413
【裁判案由】    違反藥事法
【裁判全文】
最高法院刑事判決                              八十九年度台上字第一七九六號
    上  訴  人  甲○○
右上訴人因違反藥事法案件，不服台灣高等法院中華民國八十八年十二月十日第二審
判決（八十八年度上訴字第三一○六號，起訴案號：台灣板橋地方法院檢察署八十七
年度偵字第三○一○號），提起上訴，本院判決如左：
    主  文
原判決關於甲○○部分撤銷，發回台灣高等法院。
    理  由
本件原判決認定上訴人甲○○明知安非他命係禁藥，不得非法轉讓，竟基於轉讓安非
他命禁藥之概括犯意，於民國八十七年二月三日凌晨向不詳姓名綽號「阿海」之男子
，以每包（重一點五公克）新台幣（下同）五千元之價格購得安非他命後，於同日凌
晨二時許，因其弟陳啟賢積欠劉建坪及廖惠如各一萬元，劉建坪及廖惠如至台北縣板
橋市○○路○段二六五巷七十六弄二十一號二樓上訴人住處催討，上訴人即在該住處
，以低價三千元之價格轉讓一小包安非他命禁藥（約一點五公克）予廖惠如、劉建坪
，以抵償陳啟賢積欠劉建坪及廖惠如之債務；又於八十七年五月一日十九時許，因綽
號「小彭」之男子打呼叫器與上訴人聯絡，欲購買安非他命，上訴人身上無安非他命
，即聯絡其弟陳啟賢，與之共同基於轉讓安非他命禁藥之犯意聯絡，再由上訴人聯絡
綽號「小彭」之男子，約在台北縣板橋市○○街與大觀路口見面，陳啟賢遂於八十七
年五月二日凌晨一時三十分許，攜帶自綽號「阿正」之男子處所取得之安非他命三包
（驗餘淨重貳拾點壹公克）至該路口，上訴人並由高文彥以車號ＢＸ－六七五號營
業小客車載至該處，於綽號「小彭」之男子、陳啟賢、上訴人依約在該路口見面後，
三人再回至ＢＸ－六七五號營業小客車內，適上訴人與陳啟賢欲轉讓該三包安非他命
（驗餘淨重貳拾點壹公克）予綽號「小彭」之男子之際，為警查獲而未遂等情。因
而維持第一審變更檢察官起訴法條，論處上訴人連續明知為禁藥而轉讓罪刑部分之判
決，駁回上訴人在第二審關於此部分之上訴，固非無見。
惟查：(一)、審理事實之法院對於被告有利及不利之證據，應一律注意，詳為調查，綜
合全案證據資料，本於經驗法則以定其取捨，並將取捨證據及得心證之理由於判決內
詳為說明。故證據雖已調查，而尚有其他部分並未調查，仍難遽為被告有利或不利之
認定；如有應調查之證據未予調查，率行判決，其判決當然為違背法令。又轉讓禁藥
罪之成立，以有移轉禁藥之所有權為要件，如僅受託代買或介紹買賣而無移轉所有權
之情形，除成立他罪外，尚難論以轉讓禁藥罪。警訊之初上訴人稱綽號「小彭」之男
子，以呼叫器聯絡伊表示要買安非他命，但伊身上沒有，因此聯絡其弟陳啟賢，表示
有人要買安非他命，而約在板橋市○○街與大觀路二段交岔口見面；共犯陳啟賢稱綽
號「小彭」委託其姊（即上訴人）幫忙找有安非他命之賣主。案發時是由「阿正」駕
駛自用小客車載伊去現場。於檢察官偵查中陳啟賢稱扣案之安非他命係其友「阿正」
所有；上訴人稱係幫「阿正」找買主；又稱小彭說要買半兩（安非他命），……伊才
叫陳啟賢幫忙問「阿正」等語（台灣板橋地方法院檢察署八十七年度偵字第九二四八
號偵查卷影印本第十二頁背面、第七頁正面、第二十頁正面、第二十六頁背面）。如
果無訛，則上訴人與陳啟賢究竟牙保或轉讓安非他命或幫助「阿正」非法販賣，即待
釐清，此與上訴人究竟成立何項罪名之認定至有關係。原審未予究明釐清，遽認成立
轉讓禁藥罪，尚嫌速斷。(二)、有罪之判決書，對被告有利之證據不採納者，應說明其
理由，為刑事訴訟法第三百十條第二款所明定。故有罪判決書對於被告有利之證據，
如不加採納，必須說明其不予採納之理由，否則即難謂無判決不備理由之違誤。是事
實審法院應於審判期日就被告否認犯罪所為有利之辯解事項與證據，予以調查，而於
有罪判決理由內詳加論列，否則率行判決，即屬於法有違。上訴人否認有轉讓安非他
命之情事，在原審辯稱八十七年二月三日凌晨二時許，廖惠如與劉建坪至其住處找陳
啟賢未找到，即問伊要不要買安非他命，伊等三人即各出一千元合夥買安非他命一起
吸食。其來源係伊打電話向「楊仔」之男子購買三千元之安非他命，「楊仔」將安非
他命送至其住處時，有其友范玉松在場，並請求傳訊作證。而原判決認定上訴人以五
千元之代價購入安非他命，以三千元之低價轉讓廖惠如、劉建坪，亦有違經驗法則；
又「小彭」係其友林正國介紹認識，上訴人多次向「小彭」購買安非他命時，林正國
有在場，「小彭」乃上訴人之上線，並非下線，林正國於綠島管訓中，請求傳訊林正
國作證等語（原審卷第七十二頁、第七十四頁正面）。原審對於上訴人前開有利之辯
解及證據未予調查採納，復未說明不予調查採納之理由，遽謂因事實已明，上訴人聲
請訊問證人范玉松、林正國，核無必要，而不予傳訊調查云云，其審理猶有未盡，難
謂無應於審判期日調查之證據，而未予調查之違法。上訴意旨指摘原判決關於此部分
不當，尚非全無理由，應認有撤銷發回更審之原因。
據上論結，應依刑事訴訟法第三百九十七條、第四百零一條，判決如主文。
中      華      民      國    八十九    年      四      月     十三     日
                              最高法院刑事第五庭
                                  審判長法官  董  明  霈
                                        法官  丁  錦  清
                                        法官  林  茂  雄
                                        法官  王  居  財
                                        法官  張  祺  祥
      右正本證明與原本無異
                                              書  記  官
中      華      民      國    八十九    年      四      月     十九     日


司法院資訊處製作；財團法人民間司法改革基金會備份。
